最高法院刑事判決　　　　　　　　　　　　　　　八十八年度台上字第一三九二號
　　上訴人　台灣高等法院檢察署檢察官
　　被　告　甲○○
右上訴人因被告偽造文書案件，不服台灣高等法院中華民國八十六年三月二十五日第
二審判決（八十五年度上訴字第五四五四號，起訴案號：台灣台北地方法院檢察署八
十四年度偵字第二四五四六號），提起上訴，本院判決如左：
    主  文
上訴駁回。
    理  由
一偽造私文書部分：
按刑事訴訟法第三百七十七條規定，上訴於第三審法院，非以判決違背法令為理由，
不得為之。是提起第三審上訴，應以原判決違背法令為理由，係屬法定要件。如果上
訴理由狀並未依據卷內訴訟資料，具體指摘原判決不適用何種法則或如何適用不當，
或所指摘原判決違法情事，顯與法律規定得為第三審上訴理由之違法情形，不相適合
時，均應認其上訴為違背法律上之程式，予以駁回。本件檢察官上訴意旨略稱：(一)、
原判決引用台灣台北地方法院七十七年度自字第八五九號及台灣高等法院七十八年度
上易字第一一七號偽造文書案件之被告林照英等人（即系爭土地之其他共有人）之證
詞，認定林照英等人於出售土地持分予李進發時，有通知告訴人林清富，林清富已表
示不買該土地，被告無偽造私文書犯行。並認林照英等人在本案偵查中改口為有利告
訴人之證言，乃不願得罪告訴人，故為不同之供詞，以護告訴人。然而，林照英等
人於其被訴偽造文書時，為卸刑責，當然供稱告訴人知悉彼等要賣土地，於本案偵審
時，已無利害關係，乃照實陳述。且被告及共有人均無法舉證證明告訴人如何知悉有
前述賣地之事，原判決捨具體之證據不採，有違證據法則。(二)、被告承辦系爭土地之
過戶手續時，未依法以書面通知告訴人，告訴人自無從主張優先承買權。且依告訴人
於原審所提之錄音帶譯文，可知被告乃故意矇蔽共有人及告訴人。又買方李進發與告
訴人係鄰居，如有心踐行通知之程序，可於簽約時通知告訴人到場，其未為告知，可
見其供詞不可採信。(三)、土地買賣之一般習俗均簽有私契及公契，且係先簽私契再簽
公契，本件私契應在七十五年十月二十四日簽訂，該私契上未加註「他共有人已放棄
優先購買權」之內容，而同年十一月二十四日送件之公契（即移轉登記聲請書）填載
時，各共有人並未在場，被告自不可能將前述不實文句唸給共有人聽，亦不可能由共
有人當場蓋章，故被告及其女王孋如所述均與事實不符。又公契上所填價金為新台幣
三百四十九萬四千一百五十元，較私契上之二百二十五萬元為高，出賣人焉會同意﹖
亦足見公契上之記載未經共有人（即出賣人）過目，其上印文為被告擅自蓋上，故原
判決之採證有違經驗法則。(四)、證人黃重順之證詞，重點在於李進發及被告因怕兩相
對質，其騙局會被拆穿，所以不敢找其他共有人出來面談，而願以金錢和解。證人游
美玉之證詞，則有錄音帶可資佐證，原審均不予採信，並以游美玉係告訴人之配偶，
其證言難免偏頗。然證人李進發、王孋如均為被告之親戚，原審不認為有偏頗之虞
，而採信其證詞，有判決理由矛盾之違法。(五)、共有人（即出賣人）於最後一次偵查
庭中，曾與被告當面對質，共有人表示其交付印鑑章給被告係辦一般的買賣移轉手續
用，並未授權給被告能在買賣移轉書上加註對告訴人及共有人本身不利之不實文書，
故被告擅自登載不實之行為實屬明顯，被告也因此心虛，而謀與告訴人和解。告訴人
之母於七十二年間逝世，告訴人即於同年與其他姊妹共同辦理持分繼承，故李進發所
說告訴人對其稱姊妹無權繼承等語全係杜撰之詞，原審對此重大情節均不能明辨，判
決之理由應屬矛盾等語。
惟按犯罪事實應依證據認定之，無證據不得推定其犯罪事實，刑事訴訟法第一百五十
四條定有明文。又查證據之取捨、證據證明力之判斷及事實有無之認定，為事實審法
院之職權，苟其取捨判斷與認定，並不違背論理法則及經驗法則，即不容任意指為違
法，而執為第三審適法之上訴理由。本件原判決以被告甲○○始終否認有偽造私文書
犯行，辯稱：伊受託辦理所有權移轉登記，並無通知其他共有人是否放棄優先承買權
之義務，出賣人說告訴人已表示不買，伊在不動產移轉契約書上載明此意旨，並無不
法等語。而經查系爭土地為告訴人與其七位姊妹及五位侄子共同繼承後，除告訴人外
，其餘十二人於七十五年間將其應有部分出售予李進發，告訴人事後以林照英等共有
人未通知其優先購買，竟在不動產移轉登記聲請書上備註欄內載明「其他共有人已放
棄優先承購權屬實，如有不實，願負法律責任」等字，觸犯偽造文書罪，向台灣台北
地方法院對李進發及其他共有人提起自訴，該案審理中，林照英、陳許雪仔、顏林尚
、陳林清芬、陳林蘭、李林費、林月慎七人均陳稱：伊等出賣系爭土地均當面或以電
話通知其弟即林清富，要將土地出賣予李進發，他不要買，才賣與李進發；證人林李
綿齡亦證稱：伊代其子女林玫馨、林志堅、林秉正、林森隆、林素馨處理系爭土地出
售事宜，事先有電話告知林清富，他接電話不講話等語；李進發亦稱：伊與林清富係
鄰居，向林照英等人買土地時，林清富知道，曾數次與林清富洽商，請其亦將其共有
部分出售與伊，林清富不願意等語。足見林照英等出賣人於售地時，有通知告訴人，
告訴人並已表示不願買。而上開自訴案件，林照英、李進發等十三人均因此判決無罪
確定，有原審法院七十八年度上易字第一一七號案卷及刑事判決可稽。林照英、陳許
雪仔、李林費、林月慎、陳林蘭五人於本案偵查中翻異前詞，改稱彼等售地時，未明
確通知告訴人，告訴人亦未確切表示拋棄優先承買權云云，乃事不關己，且告訴人為
其等胞弟，而不願得罪告訴人所致，此項供詞，尚難採信。況林照英於本案偵查之初
，仍證稱告訴人對其七位姊妹表示女兒不應繼承，均應讓給他，其等有告訴告訴人如
不買則賣別人等語；陳許雪仔證稱：告訴人無想買之意；顏林尚稱：告訴人應知我們
要賣地，否則其等不敢賣等語。益證彼等其後所言係附和告訴人之詞。又證人李進發
於偵、審中證稱告訴人係於七十七年間伊提起分割共有物之訴時，才說要買。證人王
孋如於原審證稱填載移轉登記聲請書時，有唸「其他共有人放棄優先承買權」之字句
予出賣人聽等語。亦可證被告所辯屬實。至於證人黃重順於偵查中稱：「李進發當時
有表示，既然有糾紛，願以金錢來和解，解決糾紛，但林清富意思是把所有共有人找
出來談談。後來李進發說要找所有共有人談不容易，和解才沒成立，在當時他們告土
地分割二審時之事」等語，僅表示李進發因告訴人就此共有土地發生糾紛，希望以金
錢解決而已，並非證明被告有偽造文書情事，亦非證明告訴人未受優先承買之通知，
自不能為不利被告之證明。而證人游美玉為告訴人之配偶，所為證言難免偏頗，尚難
採信。故被告係受出賣人之通知其他共有人已放棄優先承買權，因而代為登載前揭文
句，即無偽造文書之主觀犯意及客觀行為。此外復查無其他積極證據足認被告確有偽
造私文書犯行，從而論斷不能證明被告犯罪，因而撤銷第一審論處被告罪刑之判決，
改判諭知被告無罪，已於判決內詳予論述其理由。從形式上觀察，並無違背法令之情
形存在。查土地共有人出賣其應有部分時，應通知其他共有人是否優先承購者，為出
賣人，而非買受人或代為辦理過戶手續之人。原判決已說明被告係因出賣人告知告訴
人不要購買系爭土地，而在所有權移轉登記聲請書上載明此意旨，則被告自無偽造私
文書之犯意，縱被告未唸該文句予出賣人聽，或出賣人非當場蓋章，或李進發未通知
告訴人是否要優先承買，均不能依此即認被告係偽造私文書。至於該登記聲請書上所
載金額與買賣契約書（即私契）上之金額不同，目的為何﹖有無經出賣人之同意，乃
另一問題，與本案無涉，並不能依此為不利被告之認定。又告訴人於偵查中所提七十
七年七月二十一日及之前數日被告與告訴人之妻之電話錄音譯文，被告於電話中一再
表示出賣人已告知告訴人不買系爭土地，該錄音並不能證明告訴人之妻游美玉之證言
為可採。至於出賣人先後供詞不一，何者為可採；證人黃重順之前述證言，不足以證
明被告犯罪及游美玉之證詞何以不足取，原判決均已詳其理由。上訴意旨對事實審
法院取捨證據與自由判斷證據證明力之審判職權之行使，及原判決已有說明之事項，
專憑己見任意爭執，指摘原判決採證違背經驗法則、證據法則及有理由矛盾之違法云
云，重為事實之爭執，殊非適法之第三審上訴理由，應認此部分其上訴為違背法律上
之程式，予以駁回。
二使公務員登載不實部分：
按刑事訴訟法第三百七十六條所列各罪之案件，經第二審判決者，不得上訴於第三審
法院，法有明文。本件被告被訴涉犯刑法第二百十四條之罪部分，核屬刑事訴訟法第
三百七十六條第一款之案件，依首開說明，既經第二審判決，自不得上訴於第三審法
院。縱此部分與偽造私文書部分有方法結果之牽連關係，為裁判上一罪，但偽造私文
書部分之上訴為不合法，本院應從程序上予以駁回，而無從為實體上判決，對於輕罪
部分之此部分，亦無從適用審判不可分原則，為實體上審判，上訴人竟復提起上訴，
顯為法所不許，應予駁回。
據上論結，應依刑事訴訟法第三百九十五條前段，判決如主文。
中      華      民      國    八十八    年      三      月    二十五    日
                              最高法院刑事第六庭
                                  審判長法官  董  明  霈
                                        法官  丁  錦  清
                                        法官  賴  忠  星
                                        法官  林  茂  雄
                                        法官  王  居  財
      右正本證明與原本無異
                                              書  記  官
中      華      民      國    八十八    年      三      月     三十     日
